【裁判字號】    97,訴,857
【裁判日期】    980430
【裁判案由】    確認所有權等
【裁判全文】
臺灣彰化地方法院民事判決               97年度訴字第857號
原      告  乙○○
訴訟代理人  林世祿律師
複  代理人  甲○○
被     告   丙○○
            丁○○
上  一  人
訴訟代理人  劉豐綸律師
上列當事人間確認所有權等事件，本院於民國98年4月21日言詞
辯論終結，茲判決如下：
    主      文
確認坐落彰化縣員林鎮○○段第575地號土地上如附圖所示編號
Ａ部分面積29.37平方公尺（含斜線部份即占用毗鄰同地段581地
號土地面積0.87平方公尺建物）第一層加強磚造、編號Ｂ部分面
積33.83平方公尺（含斜線部份即占用毗鄰同地段581地號土地面
積0.93平方公尺建物）第二層加強磚造、編號Ｃ部分面積27.66
平方公尺（含斜線部份即占用毗鄰同地段581地號土地面積0.93
平方公尺建物）第三層鐵架造等建物之所有權為原告所有。
被告丁○○應自前項建物遷讓，並將上開建物交付與原告。
訴訟費用由被告負擔。
原告其餘之訴駁回。
本判決第二項於原告以新台幣貳拾參萬元為被告丁○○供擔保後
得假執行；但被告丁○○以新台幣陸拾陸萬壹仟柒佰零捌元為原
告供擔保後得免為假執行。
原告其餘假執行之聲請駁回。
    事實及理由
一、本件被告丙○○經合法通知，未於言詞辯論期日到場，核無
    民事訴訟法第386條所列各款情形，爰依原告之聲請，由其
    一造辯論而為判決。
二、本件原告起訴主張：
  (一)先位之訴部分：原告於鈞院96年執字第5432號強制執行案件
    拍定買受彰化縣員林鎮○○段575地號土地及其上員林鎮○
    ○段47建號門牌號碼員林鎮○○路○段221巷6弄5號房屋，但
    其旁增建之如附圖即彰化縣員林地政事務所複丈日期民國97
    年11月21日複丈成果圖所示編號Ａ部分面積29.37平方公尺
    （含斜線部份即占用同地段581地號土地面積0.87平方公尺
    建物）第一層加強磚造、編號Ｂ部分面積33.8 3平方公尺（
    含斜線部份即占用同地段581地號土地面積0.93平方公尺建
    物）第二層加強磚造、編號Ｃ部分面積27.66平方公尺（含
    斜線部份即占用同地段581地號土地面積0.93平方公尺建物
    ）第三層鐵架造等建物（下稱系爭建物），與前開原告拍定
    取得之47建號房屋相通，雖有門可出入，卻無通往二、三樓
    之樓梯，故顯與之附合成為一體，依民法第811條應為一所
    有權，故原告應該為該增建部分之所有權人。況主物之處分
    及於從物，民法第68條亦定有明文，系爭建物無獨立樓梯，
    與上開47建號房屋水電相通且原為同一稅籍，經拍賣後被告
    丁○○始申請變更為二個稅籍及新增一門牌號碼彰化縣員林
    鎮○○路○段237巷9號，此由彰化地方稅務局員林分局98年2
    月18日函即可明知，並於47建號房屋點交後自被告丙○○住
    居處接電至系爭建物使用。原告聲請依上開強制執行事件為
    點交程序，被告丁○○竟於91年5月21日鈞院91年執全字第
    497號假扣押前即91年1月7日勾串被告丙○○為不實之租賃
    契約公證，並謊稱系爭建物為被告丙○○所另建，惟查，鈞
    院現場履勘時，一樓僅以木板隔開，其他樓均相通，系爭建
    物之二、三樓均須經由原告所有上開47建號房屋始能使用，
    且兩建物中間之牆壁乃原告建物之原牆，並非另行興建，故
    系爭建物自無使用上獨立性，縱鈞院於上開執行程序中未就
    本件請求確認所有權之增建部分一併鑑價拍賣，惟因執行機
    關並無實質認定所有權之權限，仍無礙認定系爭建物與原告
    於96年執字第5432號拍賣案件中所得上開47建號房屋為同一
    所有權至明。綜上，被告等對系爭建物並無合法使用權源，
    無權占用系爭建物，渠等所為顯有損原告之所有權之行使，
    故原告有確認所有權存在之必要，並依民法第767條、第348
    條請求被告自系爭增建房屋遷讓並交付原告等情。並為先位
    之聲明：1.確認坐落彰化縣員林鎮○○段575地號土地上如
    附圖所示之編號Ａ部分一層面積29.37平方公尺加強磚造、
    編號Ｂ部分二層面積33.83平方公尺加強磚造、編號Ｃ部分
    三層面積27.66平方公尺鐵架造合計90.86平方公尺（即含斜
    線部分面積）房屋之所有權為原告所有；2.被告應自前項房
    屋遷讓並交付予原告；3.第二項聲請願供擔保請准宣告假執
    行。
  (二)備位之訴部分：縱被告間之租賃契約係真正，惟該租賃契約
    業經上開執行案件中除去，租賃契約應已消滅，被告之所有
    系爭建物占用彰化縣員林鎮○○段575地號土地仍無合法權
    源，屬無權占有，爰依民法767條、第348條之規定，請求被
    告拆除系爭房屋並交還土地等情。並為備位之聲明：1.被告
    應將坐落彰化縣員林鎮○○段575地號土地上如附圖所示之
    編號Ａ部分一層面積28.5平方公尺加強磚造，編號Ｂ部分二
    層面積32.9平方公尺加強磚造，編號Ｃ部分三層面積26.73
    平方公尺鐵架造合計88.13平方公尺房屋拆除，並將前開土
    地返還原告；2.願供擔保請准宣告假執行。
三、被告則以：
  (一)被告丁○○部分：
    1.先位之訴部分：民法第66條第1項所謂定著物，係指非土
      地之構成部分，繼續附著於土地，而達一定經濟上目的，
      不易移動其所在之物而言。台北市○○街6巷3號平房雖可
      分為「原有建物」及「增建部分」二者，然所謂「增建部
      分」是否得與「原有建物」分離而獨立為另一定著物，抑
      僅屬於「原有建物」之構成部分而已，事實受審法院應就
      該建物是否具有獨立之經濟上目的判斷之，此與認定該「
      增建部分」之房屋所有權孰屬，所關頗切。」（最高法院
      76 年度1969號判決意旨參照），又按所謂建築物增建之
      附屬物，係指於原獨立之建築物所增建之建築，已具有構
      造上之獨立性，但在使用功能上，與原建築物係作一體利
      用，欠缺使用上之獨立性，為不具獨立性之建築，而從屬
      於獨立之原建築物者而言。增建之附屬物，因不符建築物
      獨立性之要求，不得為物權之客體；增建之建築物，如已
      具構造上之獨立性，及使用上之獨立性，則屬獨立之建築
      物，自得為物權之客體。又所謂具有使用上之獨立性，係
      指該部分建築物，與一般建築物相同，可作為一建築物單
      獨使用，有獨立之經濟效用者而言。判斷增建部分，是否
      具有使用上之獨立性，須斟酌其對外通行之直接性，增建
      部分之面積、隔間及向來之利用狀況，暨增建部分之利用
      機能與原有建築物之依存程度等情形定之（最高法院92年
      度台上字第998號判決意旨參照）。系爭建物為被告二人
      共同出資，由被告丁○○所興建，現為被告丁○○使用中
      ，系爭建物具有獨立門，面對員東路2段237巷，該237巷
      為附近主要進出道路，人、貨進出方便，設立招牌顯眼，
      可以做生意，且該建物有簡易昇降器、後有獨立鐵架樓梯
      上下樓，又系爭建物與上開47建號房屋之一、二樓間有牆
      壁作區隔，僅留有房門（俗稱過間門），將房門上鎖或房
      門封閉即可獨立使用，退步而言，不論是留有房門供道路
      或僅是用木板裝潢，頂樓之屋頂為同一鐵皮屋頂或起重機
      主體設在原告屋頂，均是方便使用之權宜性措拖，僅係為
      方便使用，不影響其可獨立使用的性質。再者，系爭建物
      第一層為加強磚造面積至少28.55平方公尺 (約8.6坪)、
      第二層為加強磚造面積至少32.9平方公尺 (近10坪)，第
      三層為鐵架造面積至少26.73平方公尺 (約8坪)，在空間
      的利用上具有一定程度的獨立經濟價值，且系爭建物已於
      79年5月8日增編門牌為員林鎮○○里○○路○段237巷9號
      ，現雖無法自上開47建號房屋接電使用，然亦可從別處接
      電使用，或另行加裝簡易發電設備，況縱無電力設備，亦
      可供做倉庫使用，故系爭建物具有經濟性及獨立性，並非
      上開47建號房屋之從物，亦非附屬物。又系爭建物並非抵
      押權設定之範圍，此依抵押權設定契約書上「附屬建物欄
      」並無載記系爭房屋即可明知，且鈞院96年執字第5432號
      強制執行事件拍賣公告業已載明「土地編號2上有其他建
      物未一併估價拍賣，地上物占用基地之法律關係由當事人
      自理，拍定後不點交」，反面推知，系爭建物並非法院拍
      賣之範圍，故原告自無取得系爭房屋所有權等語置辯。並
      聲明：(一)原告先位之訴駁回。(二)如受不利益判決，願供擔
      保請准免為假執行之宣告。
    2.備位部分：土地及其土地上之建築物同屬於一人所有，而
      僅以土地或僅以建築物為扺押者，於抵押物拍賣時，視為
      已有地上權之設定，民法第876條第1項定有明文。建築物
      為土地定著物之一種，應固定的附著於土地，雖交易上認
      為係與土地分別存在之物，但建築物依其使用之目的如何
      ？其構造恒有所異。如果已具備適合於該建築物之使用目
      的，仍可認該建築物已脫離動產範圍，而屬於不動產。惟
      建築物非僅以供住宅為唯一目的，該廠棚既蓋有頂，三面
      有牆，如足以障蔽風雨，而可供工作之用，是否不得謂為
      建築物，而無民法第876條第1項規定之適用，尚有待審認
      （最高法院58年台上字465號判決意旨參照）。系爭建物
      並非抵押權設定範圍所及，上開47號建物遭拍賣後，依上
      開規定，被告所有系爭建物對原告於鈞院96年執字第5432
      號拍賣案件取得之彰化縣員林鎮○○段575地號土地即依
      法取得法定地上權，原告請求拆屋還地並無理由等語資為
      抗辯。並聲明：(一)原告備位之訴駁回。(二)如受不利益判決
      ，願供擔保請准免為假執行之宣告。
  (二)被告丙○○未於言詞辯論期日到場，惟以書狀陳稱：其與被
    告丁○○之租賃契約已到期，所有權利均歸被告丁○○所有
    ，系爭房屋與其無關等語置辯。
四、先位之訴部分：原告起訴主張其於本院96年執字第5432號強
    制執行案件，於97年4月9日拍定購得彰化縣員林鎮○○段57
    5地號土地及其上員林鎮○○段47建號門牌號碼彰化縣員林
    鎮○○路○段221巷6弄5號房屋（此土地及建物曾經抵押權人
    於91年4月2日聲請91年度執全字第497號假扣押案件予以查
    封），並於同年月23日取得不動產權利移轉證書，上開建物
    旁另有如附圖所示編號Ａ部分面積29.37平方公尺（含斜線
    部份即占用同地段581地號土地面積0.87平方公尺建物）第
    一層加強磚造、編號Ｂ部分面積33.8 3平方公尺（含斜線部
    份即占用同地段581地號土地面積0.9 3平方公尺建物）第二
    層加強磚造、編號Ｃ部分面積27.66平方公尺（含斜線部份
    即占用同地段581地號土地面積0.93平方公尺建物）第三層
    鐵架造等建物，此部份建物未在本院96年執字第5432號強制
    執行案件之執行拍賣範圍內等情，業據其提出土地及建物登
    記謄本、房屋稅籍證明書為證，並經本院會同及囑託彰化縣
    員林地政事務所人員至現場勘驗並測量屬實，復製有勘驗筆
    錄及彰化縣員林地政事務所97年11月25日複丈成果圖附卷可
    稽，亦經調取本院96年執字第5432號強制執行案卷核閱無訛
    ，復為被告所不爭執，原告上開部份之主張堪信為真。
五、又查，被告丁○○於本院96年執字第5432號強制執行案件中
    曾具狀陳稱：被告丙○○於78年向其承租員林鎮○○路○段
    221巷6弄5號一樓及座落基地員林鎮○○段575地號土地之一
    部分面積36平方公尺，租賃期限至97年12月13日，丙○○並
    經其同意在土地上搭建36平方公尺之建物即門牌號碼為彰化
    縣員林鎮○○路○段237巷9號（系爭建物），且雙方約定租
    期屆滿返還房屋時，被告丙○○若不將地上物拆除，要依現
    況返還時，不得要求出租人丁○○任何補償或賠償等語，並
    提出91年1月7日之租賃契約書及公證書為憑，而上開租賃關
    係因係於抵押權設定後所訂立，經本院96年執字第5432號執
    行案件於96年11月1日以影響抵押權為由，為除去該租賃關
    係之處分，並於97年9月30日將該房屋依法執行點交完畢予
    原告等情，此有上開強制執行案卷可稽；另系爭建物之門牌
    號碼為彰化縣員林鎮○○路○段237巷9號，係於79年5月18日
    由前開彰化縣員林鎮○○路○段221巷6弄5號增編而成，被告
    丁○○係於97年8月28日始對系爭建物申請新建房屋之稅籍
    登記等情，此有彰化縣員林鎮戶政事務所97年12月16日員鎮
    戶字第0970004148號函、彰化縣地方稅務局員林分局98年2
    月18日彰稅員分二密字第0982005580號函在卷可考。按拍賣
    之不動產，買受人自領得執行法院所發給權利移轉證書之日
    起，取得該不動產所有權。前項不動產原有之地上權、永佃
    權、地役權、典權及租賃關係隨同移轉。但發生於設定抵押
    權之後，並對抵押權有影響，經執行法院除去後拍賣者，不
    在此限。民國八十五年十月九日修正公布之強制執行法第九
    十八條第一、二項定有明文。是依現行強制執行法規定，不
    動產經執行法院依法除去租賃關係而為拍定者，即排除民法
    第四百二十五條第一項規定之適用，其原有之租賃關係並不
    隨同移轉於拍定人，原承租人不得主張租賃契約對於拍定人
    仍繼續存在，惟租賃關係仍存在於原出租人及承租人之間，
    故依被告間於91年1月7日公證之租賃契約第7條：「員林鎮
    ○○段575地號土地面積36平方公尺之房屋，門牌號碼為彰
    化縣員林鎮○○路○段237巷9號，房屋係由出租人（即被告
    丁○○）同意由承租人（即被告丙○○）搭建（承租人於民
    國七十八年已搭建完成）承租人對此房屋有一切使用及拆除
    之權利。租期屆滿承租人返還房屋時，若承租人不將地上物
    拆除，要依現況返還時，不得要求出租人任何補償或賠償。
    」之約定所示，系爭建物應為被告丙○○所搭建，惟因租賃
    契約已於97年12月31日屆期，所有權利自歸被告丁○○所有
    ，因此被告等辯稱系爭建物之權利依租賃契約之約定已歸被
    告丁○○取得，且目前均由被告丁○○占有使用等情，尚屬
    可採，自堪認定。
六、再按所有人於原有建築物之外另行增建者，如增建部分與原
    有建築物無任何可資區別之標識存在，而與之作為一體使用
    者，因不具備構造上及使用上之獨立性，自不得獨立為物權
    之客體，原有建築物所有權範圍因而擴張。若增建部分雖具
    構造上之獨立性，但未具使用上之獨立性而常助原有建築物
    之效用者，則為附屬建物。其使用上既與原有建築物成為一
    體，其所有權應歸於消滅；被附屬之原有建築物所有權，則
    因二所有權歸於一所有權而擴張。經查，未拍定前系爭增建
    物與保存登記之47建號建物，二者之一樓間有一半係互通無
    牆，全部做辦公室使用，現無牆部分由被告丁○○以木板隔
    開，未拍定前系爭增建物之二樓及三樓均須經由47建號建物
    內部之樓梯出入通行，二樓為一房間由被告丁○○之子使用
    ，該房間須經過47建號之客廳、主臥室後才得以進入，三樓
    為一儲物室，亦須經47建號之三樓始得進出，47建號三樓做
    廚房使用，現系爭建物之二、三樓房間與47建號建物間原本
    之房門由被告丁○○以木板隔開，又拍定前系爭建物一至三
    樓並無衛浴及廚房設備，亦無獨立之電力可供使用，惟現由
    被告丁○○於一、二樓間拆除部份地板後加裝陡峭之鋁梯上
    下，鋁梯旁並設置一小型臨時性廁所等情，業經本院於98
    年3月25日至現場勘驗屬實並有勘驗筆錄及現場照片足憑，
    復為兩造所是認，洵堪認定。查系爭建物於執行拍賣前一至
    三樓於結構上均係依附原有47建號建物之牆面而搭蓋且內部
    相通，拍定前二者之一樓幾乎是打通共同使用，且系爭建物
    本身之一樓完全無法與其二、三樓上下相通，二、三樓僅各
    為一房間無獨立之出入口須經由47建號建物之樓梯進出，且
    沒有衛浴及廚房設備，亦無獨立之電力須拉接47建號房屋之
    電源使用，因此縱使系爭建物之一樓有一小門可通員東路2
    段237巷，惟依上述各情為斷整棟建物於使用上及構造上均
    難認有其獨立性存在，可認已與原先之主要建物47建號添附
    成為一體，而不具獨立之經濟效用，成為原保存登記建物之
    附屬建物，即原保存登記建物之所有權因增建而隨之擴張無
    訛，因此原告所有經保存登記之47建號建物其所有權之範圍
    應及於系爭增建之附屬建物在內實堪認定。
七、綜上所述，原告主張系爭建物為其所有之保存登記47建號建
    物所有權之一部分，其因拍定取得47建號建物之所有權，則
    系爭建物亦應為其所有，於法有據，則被告丁○○即已無正
    當權源得繼續占有使用該建物，原告主張其為無權占有，請
    求遷讓房屋並交付予原告洵有理由，惟被告丙○○於本件起
    訴後言詞辯論終結前，已因租期屆滿而遷出未再使用占用系
    爭建物，則原告請求被告丙○○亦應自該房屋遷讓並交還房
    屋予原告，即無理由。從而，原告請求確認坐落員林鎮○○
    段575地號土地上如附圖所示編號Ａ部分面積29.37平方公尺
    （含斜線部份即占用同地段581地號土地面積0.87平方公尺
    建物）第一層加強磚造、編號Ｂ部分面積33.83平方公尺（
    含斜線部份即占用同地段581地號土地面積0.93平方公尺建
    物）第二層加強磚造、編號Ｃ部分面積27.66平方公尺（含
    斜線部份即占用同地段581地號土地面積0.93平方公尺建物
    ）第三層鐵架造等建物之所有權為原告所有，及依據民法第
    767條、348條請求被告丁○○應自上開建物遷讓，並將該建
    物交付與原告，為有理由，應予准許，逾此部分之請求，則
    無理由，應予駁回。
八、再預備訴之合併，依通說均以先位之訴不合法或無理由，為
    後位預備之訴之判決條件，先位之訴有理由，後位之訴即無
    庸判決。查本件原告先位之訴為有理由，已如前述，則原告
    之預備之訴即無庸審究，併此敘明。
九、假執行之宣告：本判決原告勝訴部分兩造陳明願供擔保請准
    為假執行及免為假執行，經核均無不合，爰分別酌定相當之
    擔保金額併准許之。致原告敗訴部分其假執行之聲請已失所
    附麗應予駁回。
十、結論：本件原告之訴為一部有理由、一部無理由，並依民事
    訴訟法第385條第1項前段、第79條、第390條第2項、第392
    條，判決如主文。
中    華    民    國    98    年     4    月    30    日
                  民事第一庭    法  官  黃倩玲
以上正本係照原本作成。
如對判決上訴，應於判決送達後20日內向本院提出上訴狀。
                                書記官  楊美芳
中    華    民    國    98    年     5    月    4     日


司法院資訊處製作；財團法人民間司法改革基金會備份。
